臺灣雲林地方法院民事判決　　　　　　　95年度簡上字第63號
上　訴　人　甲○
訴訟代理人　乙○○
被上訴人　　丙○○
訴訟代理人　丁○○
上列當事人間請求給付票款事件，上訴人對於中華民國95年11月
8 日本院北港簡易庭95年度港簡字第79號第一審判決提起上訴，
本院於民國96年6 月6 日言詞辯論終結，判決如下：
    主    文
上訴駁回。
第二審訴訟費用新台幣壹萬陸仟佰伍拾元由上訴人負擔。
    事實及理由
一、被上訴人於原審起訴主張：被上訴人經訴外人戊○○之背書
    轉讓取得上訴人所簽發發票日為民國94年6 月27日、票號TP
    0000000 、票面金額新台幣（下同）100 萬元之支票1 紙（
    以下稱：系爭支票），詎屆期提示卻未獲兌現，嗣經催索，
    上訴人亦置之不理，爰提出系爭支票及退票理由單為證，依
    票據法律關係訴請上訴人給付票款等語。
    並於原審聲明：上訴人應給付被上訴人100 萬元，及自94年
    6 月27日起至清償日止，按年息百分之六計算之利息。
二、上訴人於原審則以：系爭支票原為上訴人之胞妹欲借用，但
    因上訴人蓋錯印章而擱置，詎訴外人戊○○以立委柯俊雄需
    錢週轉而強行取走，上訴人曾告知戊○○不得使用系爭支票
    ，並要求返還，然戊○○卻拒不交還。被上訴人雖主張上訴
    人之公司即懷恩堂股份有限公司（以下稱：懷恩堂公司）欠
    錢需週轉為由，而委由戊○○向其借錢，然上訴人之公司並
    無向被上訴人借貸之事。又在系爭支票於94年6 月27日因印
    章不符而退票後，上訴人曾以15萬元及價值156 萬元之12個
    骨灰塔位交由戊○○欲換回系爭支票，惟被上訴人卻未退回
    系爭支票，上訴人不清楚戊○○與被上訴人間之債務關係，
    且其間之債權債務關係亦與上訴人無關。被上訴人既未將其
    所稱之借款交付上訴人，則其持有系爭支票乃為惡意或無對
    價關係取得，是其請求上訴人給付票款為無理由等語，資為
    抗辯。
    並於原審聲明：(一)被上訴人之訴駁回。(二)訴訟費用由被上訴
    人負擔。
三、原審判決上訴人應給付被上訴人100 萬元，及自94年6 月27
    日起至清償日止，按年息百分之六計算之利息。上訴人不服
    ，提起上訴，除不再援用於原審所為系爭支票遭訴外人戊○
    ○強行取走之抗辯外，其餘於原審之陳述及舉證均予引用，
    並補稱：系爭支票係上訴人簽發交予戊○○向被上訴人借款
    之用，業經被上訴人於原審95年9 月6 日言詞辯論期日自承
    ，顯見兩造間為直接之前後手關係，而被上訴人既未交付相
    關借款予上訴人，則上訴人即無給付票款之義務。即使被上
    訴人能證明交付借款予上訴人，惟上訴人亦已透過戊○○轉
    交15萬元及價值156 萬元之懷恩堂公司骨灰塔位12個予被上
    訴人，作為清償系爭票款之用，系爭債務既經清償，雙方已
    無金錢借貸關係存在，則被上訴人之再為請求，顯無理由等
    語。
    並於本院聲明：(一)原判決廢棄。(二)上開廢棄部分，被上訴人
    在第一審之訴及假執行之聲請均駁回。(三)第一、二審訴訟費
    用由被上訴人負擔。
四、被上訴人對於上訴人之上訴，除援用原審之陳述及舉證外，
    補稱：系爭支票係戊○○前來向被上訴人週轉時所交付，在
    系爭支票退票後，被上訴人並未收受上訴人所稱之15萬元及
    12個塔位。又票據為無因證券，被上訴人無證明給付原因之
    責任。系爭票款既未經清償，而上訴人為發票人，自應依票
    據文義負擔保支票支付之責任等語。
    並於本院聲明：(一)上訴駁回。(二)第二審上訴費用由上訴人負
    擔。
五、兩造不爭執之事實：
  (一)系爭支票為真正。
  (二)被上訴人係經訴外人戊○○之背書轉讓而取得系爭支票。
六、本件爭點：
  (一)上訴人得否以伊未收受被上訴人交付之借款，對抗被上訴人？
  (二)系爭票款債務是否已因清償而消滅？
七、得心證之理由：
  (一)就上訴人之前後手抗辯部分：
  1.按票據行為，為不要因行為，執票人不負證明關於給付原因
    之責任，如票據債務人主張執票人取得票據出於惡意或詐欺
    時，則應由該債務人負舉證之責。票據乃文義證券及無因證
    券，票據上之權利義務，悉依票上所載文義定之，與其基礎
    之原因關係各自獨立，票據上權利之行使，不以其原因關係
    存在為前提，是以執票人行使票據上權利時，就其基礎之原
    因關係確係有效存在，不負舉證責任。最高法院分別著有64
    年台上字第1540號判例及同院88年度台簡上字第55號判決可
    循。另按票據債務人以其自己與執票人間所存抗辯之事由對
    抗執票人，固為法之所許，然如係以他人與執票人間所存抗
    辯之事由對抗執票人，於法則不能謂為有據。最高法院亦有
    47年台上字第1621號判例足參。
  2.被上訴人主張其持有上訴人簽發經訴外人戊○○背書轉讓之
    系爭支票，於屆期提示未獲付款等事實，業據其提出系爭支
    票及退票理由單為證（見本院95年度促字第7307號卷第4 頁
    ，原本經原審閱後發還），並為上訴人所不爭執，被上訴人
    此部分之主張堪信為真實。本件上訴人雖以伊簽發系爭支票
    交由訴外人戊○○向被上訴人借錢週轉，與被上訴人屬票據
    收受之前後手關係，並為被上訴人所自承，因伊未取得借款
    ，故自無給付系爭票款之義務等節置辯，惟為被上訴人所否
    認。經查，被上訴人於原審係稱：「（法官問：系爭支票是
    從何處取得？）是從戊○○所交付，他說公司《按指懷恩堂
    公司》欠錢須週轉，拿這張票來週轉。」（見原審卷第25頁
    ），亦即被上訴人所稱以系爭支票向其借錢週轉為「懷恩堂
    公司」，並非上訴人，是上訴人謂被上訴人自承伊向其週轉
    一節，殊屬有誤。雖懷恩堂公司為上訴人所經營，但「懷恩
    堂公司」與「上訴人甲○」乃為不同之法律人格，故非屬同
    一人。況系爭支票係經訴外人戊○○背書轉讓予被上訴人，
    亦即被上訴人收受票據之直接前手為戊○○而非上訴人，則
    揆諸上開判例、判決意旨，被上訴人自無證明其交付借款予
    戊○○之責任，是上訴人以伊未收受借款即無給付票款義務
    一節置辯，即屬無據。至於上訴人抗辯被上訴人取得系爭支
    票出於惡意及無相當對價部分，則為被上訴人所否認，且上
    訴人復未能舉證以實其說，是上訴人此部分之抗辯，亦無可
    採。
  (二)就系爭票款是否已經清償部分：
    上訴人固以伊已以15萬元及價值156 萬元之12個骨灰塔位清
    償系爭票款，並提出戊○○於94年11月30日書立之保管條1
    件為證置辯，惟為被上訴人所否認。經查，就上訴人所稱給
    付被上訴人15萬元部分，上訴人並未舉證證明；另就12個骨
    灰塔位部分，上訴人所提出之保管條，所載內容為：「本人
    戊○○……（按省略部分為戊○○之身分證字號、生日、住
    所資料）受託保管懷恩生命紀念館骨灰位權狀，權狀號碼為
    010851號至010862號計12位，合計金額為156 萬元整，承諾
    於自即日起180 天內返還權狀，若否，即需支付156 萬元為
    購買上述塔位權狀之價金，恐口說無憑，特立此書為憑。」
    等語（見原審卷第17頁），亦即該保管條所述為上訴人與戊
    ○○間就塔位權狀之保管關係，概與被上訴人無涉，且上訴
    人復未能證明有以該等塔位清償系爭票款債務之情事存在。
    準此，上訴人所負之系爭票款債務，自未消滅。是上訴人辯
    稱系爭債務業經清償一節，並無足採。
  (三)按在票據上簽名者，依票上所載文義負責；發票人應照支票
    文義擔保支票之支付；執票人向支票債務人行使追索權時，
    得請求自為付款提示日起之利息，如無約定利率者，依年利
    6 釐計算；票據法第5 條第1 項、第126 條、第133 條分別
    定有明文。本件被上訴人所執有之系爭支票，於94年6 月27
    日提示既未獲兌現，且上訴人復未予清償，則被上訴人請求
    簽發該支票之上訴人應給付票面金額100 萬元，及自上開付
    款提示日起至清償日止按年息百分之六計算之利息，於法自
    屬有據。
八、綜上所述，被上訴人本於票據法律關係，請求上訴人給付10
    0 萬元，及自94年6 月27日起至清償日止，按年息百分之六
    計算之利息，為有理由，原審予以准許並為假執行之宣告，
    核無違誤，上訴意旨，仍執陳詞，指摘原判決不當，求予廢
    棄，為無理由，應駁回其上訴。
九、本件事證已臻明確，兩造其餘攻擊及防禦方法，核與判決結
    果不生影響，爰不一一論述，附此敘明。
十、據上論結，本件上訴為無理由，依民事訴訟法第436條之1第
    3 項、第449 條第1 項、第78條，判決如主文。
中　　華　　民　　國　　96　　年　　6 　　月　　21　　日
                  民事第二庭    審判長法  官  林秋火
                                      法  官  吳錦佳
                                      法  官  陳銘壎
以上正本係照原本作成。
本判決不得上訴。
中　　華　　民　　國　　96　　年　　6 　　月　　21　　日
                                      書記官  王秀如
